【裁判字號】    91,易,224
【裁判日期】    901227
【裁判案由】    侵占
【裁判全文】
台灣台中地方法院刑事判決                          九十一年度易字第二二四號
    公  訴  人  台灣台中地方法院檢察署檢察官
    被      告  乙○○
    選任辯護人  盧志科
右列被告因侵占案件，經檢察官提起公訴（九十年度偵字第一六五六號），本院判決
如左：
    主      文
乙○○無罪。
    理      由
一、公訴意旨如附件起訴書所載。
二、公訴人認被告犯有侵占罪嫌，係以被告之犯行業據告訴人丁○○陳明，且丁○○
    確有出資新台幣（下同）二百五十萬元之事實，有合夥協議書足稽，而告訴人丁○○實付一百五十萬元，餘款一百萬元由戊○○以不明方式代墊之事實，有其所
    提南投縣國姓鄉農會入戶通知書，載明八十六年十二月二十四日告訴人確有匯款
    一百五十萬元至被告合作金庫一五七九八九帳戶為證，又證人甲○○證稱戊○○
    向其借一百萬元投資該房地買賣，錢由黃恆力戶頭匯入被告戶頭，故告訴人實際
    出資二百五十萬之事實，殊堪認定，從而，被告所謂告訴人只是戊○○人頭之辯
    詞，即非可採，而被告雖於八十八年六月八日，與告訴人另訂不動產買賣契約書
    ，將本件不動產出售與告訴人，然此係因被告之侵占犯行遭發覺，怕告訴人當時
    即提出告訴，始以另立不動產買賣契約書及同意書，由丁○○授權戊○○指定登
    記名義人方式為和解，以圖脫免罪責，為其論據。
三、按刑法上之侵占罪，須持有人變易其原來之持有意思而為不法所有之意思，始能
    成立，如僅將持有物延不交還或有其他原因致一時未能交還，既缺乏主觀要件，
    即難遽以該罪相繩，最高法院六十八年度台上字第三一四六號判例可資參照。查
    證人即本件合夥人丙○○於檢察官偵查時證稱：「當初是跟甲○○、戊○○約定
    ，戊○○出四百萬元，而我與甲○○二人出資四百萬元，至於戊○○的四百萬元
    要如何出資是他的事，、、、」，又證人即合夥人丙○○、甲○○於本院審理時
    復證稱：「因為（寫協議書）當天戊○○把丁○○帶來，戊○○堅持要寫丁○○
    的名字，但是我當時認定是我與丙○○、戊○○、乙○○合夥。當天之前我與丁○○不認識。」、「當時大家約定只有我與丙○○、戊○○、乙○○四人合夥而
    已，（所以設定抵押借款之事沒有通知丁○○）。」查證人丙○○、林坤德均係
    本件不動產買賣之合夥人，依渠等之證述，可知告訴人丁○○應非本件買賣之合
    夥人。雖然丁○○堅稱其係合夥人之一，而其中之一合夥人即其兄長戊○○也稱
    丁○○確係合夥人，且有合夥協議書一份可憑。惟查二人以上互約出資以經營共
    同事業之合夥契約，因合夥財產不足清償合夥之債務時，各合夥人對於不足之額
    ，連帶負其責任，故在正常之情形下，各合夥人於成立合夥之前就彼此之資力應
    有相當之了解，方有成立合夥之可能，若非有相當之了解或有相當之信任，通常
    是難以成立合夥關係。經查本件被告初始與戊○○、丙○○、甲○○四人集資購
    買台中市○○段一一五之二、一一五之一六九號地暨座落前揭地號市建號四一一
    0、四一一一、四一一二及四一一三號房屋，係因戊○○即告訴人之胞兄一時無
    法籌措足夠之金額向台灣台中地方法院標購本件不動產，遂要求被告及丙○○、
    甲○○共同出資，約定戊○○出四百萬元，丙○○與甲○○二人出資四百萬元，
    其餘由被告出資，此已據證人丙○○、甲○○證述明確，與告訴人丁○○原無任
    何關係。而查證人即告訴人丁○○之胞兄戊○○於本院審理時供稱丁○○不認識
    被告乙○○，證人甲○○、丙○○也稱不認識告訴人。依渠等之證述，告訴人丁○○與被告乙○○及證人丙○○、甲○○既非熟識，彼此間無任何信任關係，就
    彼此間之資力也無相當之了解，衡情被告乙○○及證人丙○○、甲○○自無可能
    與告訴人合夥經營事業，雖然告訴人稱其與乙○○、丙○○、甲○○熟識，且稱
    乙○○曾到過其家中作客，丙○○與甲○○都邀其加入合夥，且甲○○是打電話
    邀其加入，然證人甲○○稱未曾打過電話邀丁○○參加，而告訴人並未提出任何
    證據以證明丙○○、甲○○邀其參加合夥之事，且其先則稱係甲○○邀其加入，
    後則稱係丙○○邀其加入，前後所述不一，已難採信，而本院於九十一年二月二
    十七日審理時，當庭詢問告訴人係與何人合夥時，告訴人卻支吾其詞而無法答出
    ，其後才從口袋拿出一張紙條將丙○○及甲○○之姓名答出，顯見告訴人與被告
    乙○○及丙○○、甲○○甚為生疏，被告乙○○及丙○○、甲○○絕無可能邀其
    加入合夥。另查證人丙○○、甲○○於本院審理時證稱：「因為寫協議書當天戊○○把丁○○帶來，戊○○堅持要寫丁○○的名字，但是我當時認定是我與丙○○、戊○○、乙○○合夥。」再參以卷附不動產買賣同意書，載明告訴人係全權
    交由戊○○處理，與告訴人及戊○○於本院審理時陳稱本件房地系賣給戊○○，
    非賣給告訴人等語對照以觀，顯見告訴人僅係其胞兄戊○○之人頭，實際上並未
    加入本件合夥。此參照告訴人於本院審理時供稱「我與戊○○一起出四百萬元，
    我出二百五十萬元，戊○○出一百五十萬元」，更足以證明告訴人實際上並未加
    入該合夥，僅係因其胞兄戊○○無法籌措足夠合夥資金，要其代為出資而已。是
    被告乙○○辯稱告訴人僅係合夥人戊○○所用之人頭，乃屬真實可信，在被告主
    觀上之認知，告訴人縱有出資，亦僅係其與戊○○二人內部間之關係，與該合夥
    無涉。基上所述，告訴人就本件不動產並非公同共有人，被告乙○○未將抵押貸
    款所得之金錢交付告訴人，自無侵占之問題。
四、再查戊○○尚欠被告七、八百萬元，此有卷附發票人為美當勞有限公司之支票影
    本可按，並經戊○○於偵查中及本院審理時承認該支票係其交付被告，雖其於本
    院審理時稱：「那些是貨款的票，因為乙○○沒有出貨給我，所以沒有兌現」，
    然戊○○並未提出該等支票係其支付貨款之支票而被告未出貨或已經清償之證明
    ，且其於本院審理時另稱欠被告一百多萬元尚未清償，足見戊○○確實未清償上
    開票據債務，基此，被告未將抵押貸款所得之金錢，依戊○○參加合夥出資之比
    例分與戊○○，實因戊○○尚積欠被告前揭債務未清償所致，是被告未將抵押貸
    款所得之金錢與戊○○，難認主觀上有不法所有之意圖而侵占之故意。又被告稱
    以系爭房地向辦理貸款、設定抵押，已經合夥人丙○○、甲○○及戊○○開會，
    並經全體同意。雖戊○○供稱當時其未參加開會同意，惟本件合夥協議書第四條
    約定，買賣之事宜僅以多數決即可成立生效，則依舉重明輕之法理，貸款設定抵
    押事宜，當然依多數決即可成立生效，亦難認被告有何犯罪之故意。
五、綜上所述，告訴人丁○○形式上縱然有於合夥協議書上列名，且有出資一百五十
    萬元之事實，惟實質上其僅係戊○○之人頭，代戊○○籌措足夠之金錢，被告主
    觀上之認知自始亦僅認定戊○○為合夥人，至於告訴人縱有出資，僅係其與戊○○二人內部間之關係，與該合夥無涉。本院審理結果，認不能證明被告犯罪，應
    諭知被告無罪。
據上論斷，應依刑事訴訟法第三百零一條第一項，判決如主文。
中     華     民     國     九十一     年     三     月     二十九     日
                                        法   官       李添興
右正本證明與原本無異。
如不服本判決，應於判決送達後十日內向本院提出上訴狀，上訴於臺灣高等法院臺中
分院( 須附繕本 )。
                                          書記官
中     華     民     國     九十一     年     三     月     二十九     日
附件
臺灣臺中地方法院檢察署檢察官起訴書                九十年度偵字第一六五六號
    被      告  乙○○  男四十九歲（民國○○○年○月○○○日生）
                        住台中市○區○○路四段一八二號八樓之十三
                        身分證統一編號：Ｌ一三三二一八一號
    選任辯護人  盧志科  律師
右被告因侵占案件，已經偵查終結，認應該提起公訴，茲將犯罪事實及證據並所犯法
條分敘如左：
           犯罪事實
一、乙○○、丁○○、戊○○、丙○○及甲○○五人於民國（下同）八十六年十二月
    二十三日，合夥出資新台幣（下同）一千六百萬元，購買台中市○○段一一五之
    二、一一五之一六九號地暨座落前揭地號市建號四一一0、四一一一、四一一二
    及四一一三號房屋，並約定以乙○○為該等房地之登記名義人，由丁○○出資二
    百五十萬元，惟乙○○於成為前揭房地之信託登記名義人後，竟只徵詢丙○○及
    甲○○之同意，即意圖為自己不法之所有，違背其受託任務，擅自於八十七年五
    月二十日，將前揭房地，設定本金最高限額一千二百六十萬元之抵押權予台中市
    第二信用合作社，借款一千零五十萬元，得款後則僅分給甲○○一百五十六萬二
    千五百元，分給丙○○九十三萬七千五百元，餘款則侵吞入己，未分予丁○○。
二、案經丁○○委由吳天富律師告訴偵辦。
          證據並所犯法條
一、訊據被告乙○○矢口否認右揭犯行，辯稱: 戊○○利用告訴人丁○○當人頭，而
    戊○○欠伊債務不還，故本應分予丁○○之款項，當然不能支付予告訴人云云。
    惟查，右揭事實，業據告訴人丁○○陳明，且丁○○確有出資二百五十萬元之事
    實，亦有合夥協議書附卷足稽，況告訴人丁○○謂: 實付一百五十萬元，餘款一
    百萬元由戊○○以不明方式代墊之事實，有所提卷附南投縣國姓鄉農會入戶通知
    書，載明八十六年十二月二十四日告訴人確有匯款一百五十萬元至被告合作金庫
    一五七九八九帳戶為證。而證人甲○○則證稱: 戊○○向伊借一百萬元投資該房
    地買賣，錢由黃恆力戶頭匯入被告戶頭。故告訴人實際出資二百五十萬之事實，
    殊堪認定。從而，被告所謂告訴人只是戊○○人頭之辯詞，即非可採。故被告所
    提八十八年六月八日不動產買賣契約書及丁○○書立之同意書，用以證明丁○○
    只是人頭之說詞，亦無足採，此再衡以被告早於八十七年五月二十二十二日即已
    取得一千零五十萬元貸款，迄今均未付給告訴人應得利益，卻遲至一年餘後之八
    十八年六月八日，始與告訴人另訂不動產買賣契約書自明。準此，告訴人謂被告
    因前揭犯行遭發覺，怕告訴人當時即提出告訴，始以另立不動產買賣契約書及同
    意書，由丁○○授權戊○○指定登記名義人方式和解之說詞，亦堪信實。末按，
    依卷附被告一五七九八九及二五０九九帳戶資金往來表，被告以前揭房地貸得一
    千零五十萬元後，即將該款作為自己戶頭可供自由運用之資金，此觀該一五七九
    八九戶頭於九十年一月十九日僅剩二十五萬五千七百六十六元；而用以支付給甲○○、丙○○之二五０九九號帳戶，迄九十年一月三十一日，僅剩二千二百三十
    一元自明，故被告所辯，不外卸責之詞，不足採信，犯行堪以認定。
二、核被告乙○○所為係犯刑法第三百三十五條第一項之罪嫌。
三、依刑事訴訟法第二百五十一條第一項提起公訴。
  此  致
臺灣臺中地方法院
中      華      民      國    九十      年     十二     月    二十七    日
                                    檢察官  己○○
中      華      民      國    九十一    年      一      月      三      日
右正本證明與原本無異                書記官  林壽南
附錄本案所犯法條全文
中華民國刑法第三百三十五條第一項
(普通侵占罪)
意圖為自己或第三人不法之所有，而侵占自己持有他人之物者，處五年以
下有期徒刑、拘役或科或併科一千元以下罰金。
前項之未遂犯罰之。


司法院資訊處製作；財團法人民間司法改革基金會備份。
